臺灣橋頭地方法院民事判決
111年度旗簡字第44號
原      告  鍾松宏  
訴訟代理人  李俊賢律師
複  代理人  張正億律師
            湯雅竣律師
被      告  鍾明宏  

訴訟代理人  蕭能維律師
上列當事人間請求確認地上物所有權事件，本院於民國111年9月
27日言詞辯論終結，判決如下：
    主      文
原告之訴駁回。
訴訟費用由原告負擔。
    事實及理由
一、按不變更訴訟標的，而補充或更正事實上或法律上之陳述者
    ，非為訴之變更或追加，民事訴訟法第256條定有明文。查
    原告起訴時原請求：確認原告就坐落高雄市○○區○○段○○段00
    00地號土地（下稱系爭土地）上之建物（門牌號碼高雄市美
    濃區石橋17之2），如起訴狀附圖所示範圍之事實上處分權
    存在。嗣於訴狀送達後，因本院囑託高雄市政府地政局美濃
    地政事務所就原告訴請確認之建物範圍予以測繪，並經該所
    以民國111年5月4日高市地美測字第11170298800號函檢附11
    1年4月11日土地複丈成果圖（即附圖，下同）到院，原告遂
    依測量結果變更聲明為：確認原告就系爭土地上如附圖編號
    A所示建物（門牌號碼：高雄市○○區○○00○0號，下稱系爭建
    物），有事實上處分權存在。經核原告既僅依照附圖所示之
    範圍予以特定並變更聲明，自僅屬更正、補充事實上或法律
    上之陳述，而非屬訴之變更，揆諸前揭規定，並無不合，應
    予准許。
二、原告主張：系爭土地為高雄市所有，其上坐落之系爭建物則
    為訴外人即兩造父親鍾春德（98年1月30日歿）出資興建，
    而鍾春德生前為感念原告對家庭之付出，已將系爭建物之事
    實上處分權移轉予原告，鍾春德之繼承人亦無異議。詎原告
    向高雄市政府財政局申請承租系爭土地時，竟遭被告出具意
    見書否認原告就系爭建物有事實上處分權存在，為此，依民
    事訴訟法第247條第1項規定提起本訴等語。聲明：確認原告
    就系爭土地上之系爭建物有事實上處分權存在。
三、被告則以：對於系爭建物為鍾春德出資興建並取得原始所有
    權一節不爭執，但鍾春德生前並未曾將系爭建物之事實上處
    分權讓與原告，且鍾春德過世後，其繼承人即兩造、訴外人
    即鍾春德之配偶鍾賴德娣、訴外人即鍾春德之女兒鍾秀梅、
    鍾冬梅均未曾就系爭建物為遺產分割。因此，系爭建物之事
    實上處分權應歸屬於鍾春德之全體繼承人公同共有，原告之
    訴顯無理由，應予駁回等詞置辯。聲明：原告之訴駁回。
四、本院之判斷：
㈠、按確認法律關係之訴，非原告有即受確認判決之法律上利益
    者，不得提起之，民事訴訟法第247條第1項前段定有明文。
    而所謂即受確認判決之法律上利益，係指法律關係之存否不
    明確，致原告在法律上之地位有不安之狀態存在，且此種不
    安之狀態，能以本件確認判決將之除去者而言。查原告主張
    其在鍾春德生前，即已受讓取得系爭建物之事實上處分權等
    情，既據被告執前詞否認，則兩造對於鍾春德有無將系爭建
    物之事實上處分權讓與原告此一法律關係顯存有爭執，又該
    項爭執應得以本件確認判決將之除去，是原告提起本訴應有
    即受確認判決之法律上利益，先予敘明。至被告抗辯系爭建
    物屬於鍾春德之遺產，且迄未分割一節，雖與鍾春德之全體
    繼承人有關，且鍾春德之全體繼承人對於尚未分割之遺產，
    依法應屬公同共有關係；然而，確認之訴，其訴訟性質及目
    的，僅在就既存之權利狀態或法律關係之歸屬、存在或成立
    與否，對當事人間之爭執藉以判決加以澄清而已，並無任何
    創設效力，亦非就訴訟標的之權利為處分，則祇須以有即受
    確認判決之法律上利益者為原告，並以爭執該法律關係者為
    被告，當事人即為適格。因此，本件原告雖未列鍾春德之其
    他繼承人為被告，但此對於當事人適格之認定尚無影響，為
    免誤會，先此敘明。
㈡、次按當事人主張有利於己之事實者，就其事實有舉證之責任
    ，民事訴訟法第277條前段定有明文。而民事訴訟如係由原
    告主張權利者，應先由原告負舉證之責，若原告先不能舉證
    ，以證實自己主張之事實為真實，則被告就其抗辯事實即令
    不能舉證，或其所舉證據尚有疵累，亦應駁回原告之請求。
㈢、本件原告主張其於鍾春德生前，即已受讓取得系爭建物之事
    實上處分權一情，無非以：⑴、系爭建物之稅籍登記，係由
    原告本人申請並為納稅義務人；⑵、鍾春德於98年1月30日過
    世後，鍾春德之全體繼承人（即兩造、鍾賴德娣、鍾秀梅、
    鍾冬梅，下同）有簽立遺產分割繼承協議書（下稱系爭協議
    書），且未將系爭建物列入，足見系爭建物於鍾春德生前已
    移轉權利予原告，方未將之列為遺產範疇，且從繼承開始至
    110年之20多年間，均未見任何繼承人表示異議；⑶、系爭土
    地之管理機關即高雄市政府財政局為釐清土地使用情形，先
    後於110年6月18日、9月22日進行土地現勘，會議記錄並載
    明：系爭建物為原告所有等詞，為其主要論據。然查：
⑴、原告提出系爭建物之房屋稅籍證明書1紙，固載有：房屋坐落
    高雄市○○區○○里○○00○0號房屋，納稅義務人為原告，起課年
    月為80年3月等詞（見本院卷第25頁）。但房屋稅籍之登記
    ，僅係稅捐機關於行政上做為應向何人課稅之依據，本無從
    直接作為未保存登記建物之權利歸屬證明；加以我國民間在
    未保存登記建物之權利移轉時，固通常藉由辦理房屋稅籍之
    登記作為權利轉讓之佐證，惟系爭建物遲至鍾春德過世後之
    十餘年即110年7月間，始初次辦理房屋稅籍之登記，既據原
    告自承無訛（見本院卷第12頁），且有高雄市政府財政局於
    110年9月22日偕同稅捐稽徵處現勘土地之會議紀錄可查（見
    本院卷第39頁），則以系爭建物申辦稅籍之年份觀察，本院
    亦難審認系爭建物於鍾春德生前，即有任何權利轉讓之情事
    。況且，經本院傳喚高雄市政府財政局人員陳世豪到庭後，
    其證稱：當時原告要承租系爭土地，而依規定土地上有未保
    存登記之建物時，就是看稅籍證明書之納稅義務人當所有權
    人之參考，這是必要申租條件，所以伊有要求原告去設立稅
    籍等詞明晰（見本院卷第195頁）。因此，本件益無從排除
    原告係為辦理承租系爭土地之事宜，才申請為系爭建物之納
    稅義務人一事。從而，系爭建物之房屋稅籍登記，顯難作為
    該建物權利歸屬認定之相關憑證。
⑵、原告復主張鍾春德於98年1月30日過世後，其全體繼承人有簽
    立系爭協議書，且未將系爭建物列入，足見系爭建物於鍾春
    德生前已移轉權利予原告，方未列為遺產範疇，且從繼承開
    始至110年之20多年間，均未見任何繼承人表示異議等詞。
    惟此經本院傳喚證人鍾秀梅、鍾冬梅到庭作證後，渠等均稱
    ：系爭建物確實係鍾春德出資興建，且鍾春德生前未將權利
    （含事實上處分權）讓與原告，該建物在鍾春德過世後，就
    是全家人一起使用，還有放很多鍾春德之物品在該建物內；
    另系爭協議書確實係全體繼承人共同簽立的，也沒有將系爭
    建物納入，但係因該建物當初沒有登記，所以才沒有列進去
    ；又鍾春德過世後迄今，全體繼承人均未曾協議分割過系爭
    建物等詞綦詳（見本院卷第214至215頁、第217頁、第219至
    220頁，第222頁），均可見與原告主張截然相違之情況；稽
    以系爭建物於110年7月間始初次辦理稅籍登記，已如前載，
    此亦與證人上開證述因系爭建物未曾登記過，所以未將之納
    入系爭協議書之分割範疇一情相符。是以，原告僅憑系爭協
    議書未將系爭建物列入，即欲推論系爭建物在鍾春德生前已
    有轉讓權利之情況，亦難信實。更遑論，系爭建物迄今仍擺
    放鍾春德之生前物品，且由鍾春德之全體繼承人共同使用，
    既經證人證述明確，則鍾春德之全體繼承人因此未對系爭協
    議書表示異議或爭執，業顯無任何違反常理之處，原告無視
    於此，仍執前詞主張，委無足取。
⑶、原告另以系爭土地之管理機關即高雄市政府財政局為釐清土
    地使用情形，先後於110年6月18日、9月22日有進行土地現
    勘，會議記錄並載明：系爭建物為原告所有等詞，欲作為其
    有單獨取得系爭建物事實上處分權之舉證。然而，高雄市政
    府財政局於110年6月18日進行系爭土地使用情形之現勘後，
    所登寫之會議紀錄固載有：「會議結論：經現地勘查後，本
    案土地原承租人鍾達宏、鍾明宏（即被告）及第三人鍾松宏
    （即原告）皆表示，北側建物（即系爭建物）為鍾松宏所有
    ，建物門牌為石橋17之2號…」等詞（見本院卷第31頁），但
    此經本院向證人陳世豪確認後，其已證稱：110年6月18日現
    勘時，被告沒有表示任何意見，只有說沒收到會勘通知，當
    日是原告、鍾達宏指界；之後被告收到會議紀錄時，有提出
    異議，所以110年6月18日的會勘紀錄，已經由財政局發文撤
    銷等詞甚明（見本院卷第193至196頁），且高雄市政府財政
    局另一人員林家韻亦證述：110年6月18日當天被告沒有表示
    任何意見，就在旁邊聽，後來被告有對會議記錄提出異議，
    所以財政局有把會議紀錄撤銷等語甚詳（見本院卷第197至1
    99頁）。是以，高雄市政府財政局於110年6月18日進行土地
    現勘後所登寫之會議紀錄，既僅為原告及第三人鍾達宏之片
    面表述，而非被告對此有所承認，且該會議紀錄經被告提出
    異議後，亦由高雄市政府財政局予以撤銷，則本院當無從依
    此作為認定事實之依據。
⑷、再者，高雄市政府財政局於110年9月22日進行土地現勘後，
    所登寫之會議紀錄雖載有：「本案經會同稅捐稽徵處旗山分
    處現勘，確認門牌石橋17-2號房屋稅籍課稅位置係北側建物
    （即系爭建物）無誤，具獨立出入口。經與承租人之一鍾達
    宏現場確認該建物係鍾松宏（即原告）自其父鍾春德繼承取
    得」等詞（見本院卷第39頁），但前開「該建物係鍾松宏自
    其父鍾春德繼承取得」之內容，已明顯與原告之主張相悖；
    加以高雄市政府財政局於110年9月22日進行現勘時，被告並
    未到場，同有該次現勘之簽到表存卷可參（見本院卷第41頁
    ）。因此，前載110年9月22日之會議紀錄，同無從作為本院
    認定原告有在鍾春德生前取得系爭建物事實上處分權之事證
    ，衡無疑義。
⑸、綜上，本件依原告所提出之事證，顯均未能證明其有在鍾春
    德生前即受讓取得系爭建物事實上處分權之情事，且原告迄
    言詞辯論終結前，復未能提出其他證據以證其主張非虛，則
    原告仍以其有從鍾春德處受讓取得系爭建物之事實上處分權
    等語，訴請確認其對系爭建物有事實上處分權存在，當非有
    據。
㈣、末以，引被告答辯之內容觀察，固堪認原告對系爭建物之事
    實上處分權有公同共有關係存在，且該等權利可為原告訴之
    聲明所包含。但原告既以其有從鍾春德處受讓取得系爭建物
    之事實上處分權全部，作為訴請確認其對系爭建物有事實上
    處分權存在之依據，本院自當就此為審酌；且被告未否認原
    告就系爭建物之事實上處分權有公同共有關係部分，亦難認
    原告有何確認利益存在，是此部分應無原告部分勝訴之情形
    ，併此敘明。
五、綜上所述，原告起訴請求確認其就系爭建物有事實上處分權
    存在，並無理由，應予駁回。
六、本件事證已臻明確，兩造其餘攻擊防禦方法及證據，核與判
    決結果不生影響，爰不一一論列，併此敘明。
七、訴訟費用負擔之依據：民事訴訟法第78條。
中　　華　　民　　國　　111 　年　　10　　月　　11　　日
          　　　　旗山簡易庭  法　　　官  楊博欽
以上正本係照原本作成。
如不服本判決，應於送達後20日內，向本院提出上訴狀並表明上
訴理由，如於本判決宣示後送達前提起上訴者，應於判決送達後
20日內補提上訴理由書（須附繕本）。　　　　　　　　　
中　　華　　民　　國　　111 　年　　10　　月　　11　　日
      　　　　　　　　　　　　書　記　官  陳秋燕